臺灣高等法院民事判決
108年度重上國字第8號
上  訴  人  吳月鳳  
訴訟代理人  陳峰富律師
            黃博駿律師
複 代 理人  王俐棋律師            
被 上 訴人  臺北市大安地政事務所

法定代理人  簡玉昆  
訴訟代理人  王惠光律師

上列當事人間請求國家賠償事件，上訴人對於中華民國108年5月
10日臺灣臺北地方法院107年度重國字第12號第一審判決提起上
訴，本院於109年12月2日言詞辯論終結，判決如下：
    主      文
上訴駁回。
第二審訴訟費用由上訴人負擔。
    事實及理由
一、上訴人主張：訴外人胡金德前於民國102年間向伊借款新臺
    幣（下同）1,000萬元，並以訴外人丁欣怡所有坐落臺北市○
    ○區○○段0○段000地號土地（面積291平方公尺，應有部分7分
    之1）及其上同段1322建號建物即門牌號碼臺北市○○區○○路0
    段000巷00號7樓房屋（下合稱系爭房地）設定新臺幣（下同
    ）1,200萬元之第二順位最高限額抵押權（下稱系爭抵押權
    ）作為擔保，伊遂於102年6月7日將本金970萬元匯予胡金德
    。然設定系爭抵押權之土地登記申請書及土地、建築物改良
    物抵押權設定契約書上丁欣怡之印文，經法務部調查局（下
    稱調查局）及內政部警政署刑事警察局（下稱刑事警察局）
    鑑定，共計8處與丁欣怡印鑑證明之印文不符。嗣臺灣臺北
    地方法院（下稱臺北地院）以104年度重訴字第654號民事判
    決（下稱系爭第654號判決）認定申請設定系爭抵押權之土
    地登記書及土地、建築物改良物抵押權設定契約書係偽造，
    判決系爭抵押權應予塗銷並確定在案。伊因被上訴人之虛偽
    登記而受有970萬元之損害，胡金德已賠償伊145萬元，故被
    上訴人應對伊負825萬元之損害賠償責任。爰依土地法第68
    條第1項規定，請求被上訴人給付825萬元，並加計自起訴狀
    繕本送達翌日起算之法定遲延利息等語。（原審為上訴人敗
    訴之判決，上訴人聲明不服，提起上訴。至上訴人請求超逾
    上開部分，業經上訴人減縮上訴聲明，該部分非本院審理範
    圍）。並於本院聲明：（一）原判決關於駁回上訴人後開第
    二項之訴部分廢棄。（二）被上訴人應給付上訴人825萬元
    ，及自起訴狀繕本送達翌日起至清償日止，按年息5%計算之
    利息。（三）願供擔保，請准宣告假執行。
二、被上訴人則以：土地法第68條第1項之本質為國家賠償，故
    必因地政機關所導致之損害始需負賠償責任，若係因他人造
    成之損害，不應由地政機關賠償。系爭抵押權設定登記之代
    理人為訴外人即上訴人之姊夫李國鎮地政士，依地政士法第
    18條、第22條第1項規定，李國鎮於辦理系爭抵押權設定登
    記時，應確實核對丁欣怡之身分後始可於相關文件上用印、
    簽名，然其除未與丁欣怡見面外，亦未向丁欣怡確認有無就
    系爭房地設定抵押權之意思，可見李國鎮未履行地政士之義
    務，方使系爭抵押權終遭判決塗銷。李國鎮既為上訴人之使
    用人及代理人，則依民法第224條規定，系爭抵押權經塗銷
    即可歸責於上訴人，依土地法第68條第1項但書規定，伊不
    負賠償責任。況適用土地法第68條第1項之前提為無其他求
    償管道，如因他人導致之損害，卻捨棄向該他人求償而由地
    政機關賠償，非立法意旨所在。上訴人若已向顯有過失之李
    國鎮請求而可獲得完全之賠償，則上訴人即無損害可言。又
    系爭抵押權申請時所附之所有權狀為真正，設定系爭抵押權
    之土地登記申請書及抵押權設定契約書上之丁欣怡印文，雖
    經調查局鑑定結果係偽造，然調查局鑑定乃經機器放大以顯
    微鏡觀察，長時間比對後始為判定，惟依現行法規，地政機
    關於辦理登記時，並非送請鑑定印文之真偽後，方予辦理，
    而僅以肉眼比對是否相符，故除非調查局之鑑定報告註明設
    定系爭抵押權之土地登記申請書及抵押權設定契約書上之印
    文，與印鑑證明上之印鑑印文以肉眼即可辨識其不同，否則
    難憑鑑定結果認該印文係偽造，即認伊辦理系爭抵押權設定
    登記時辨識印鑑之過程有過失，上訴人不得向伊請求國家賠
    償。且上訴人對胡金德之債權，不因系爭抵押權被塗銷而喪
    失，故系爭抵押權之塗銷，未對上訴人造成損害。又系爭房
    地嗣於106年3月間由丁欣怡出售予他人，該買受人就系爭房
    地僅能設定4,200萬之最高限額抵押權予銀行，顯見系爭房
    地市價下跌，經變賣仍不足清償永豐銀行之第一順位抵押權
    ，是難認上訴人因系爭抵押權遭塗銷而受有970萬元之損害
    ，上訴人主張其受有970萬元之損失，實屬過高。縱認伊應
    負損害賠償責任，上訴人亦與有過失等語，資為抗辯。並於
    本院聲明：（一）上訴駁回。(二)如受不利之判決，願供擔
    保請准宣告免為假執行。
三、兩造不爭執事項：（本院卷二第54、55頁）
（一）胡金德前透過李國鎮向上訴人借款，上訴人因此匯款970
      萬元貸與胡金德（原審卷第41頁）。
（二）上訴人前委託地政士李國鎮辦理系爭抵押權之設定登記，
      由胡金德提供丁欣怡印鑑證明等證明文件供李國鎮辦理。
      在登記完成之前，上訴人或李國鎮均未曾與丁欣怡會面（
      本院卷二第166頁）。
（三）系爭抵押權經系爭第654號判決以申辦設定文件非真正為
      由，判決塗銷確定，並已辦理塗銷登記完畢（原審卷第23
      至40頁、第67至83頁、第287頁）。
（四）系爭房地於104年6月18日之市價為5,338萬元，該市價扣
      除第一順位抵押權所擔保之債權餘額金額4,284萬7,549元
      、土地增值稅金額48萬7,034元後之剩餘數額為1,004萬5,
      417元（本院卷一第359至371頁、第387頁、第403至411頁
      ）。
四、上訴人主張被上訴人依蓋有偽造之丁欣怡印文之土地登記申
    請書及土地、建築物改良物抵押權設定契約書，為系爭抵押
    權之設定登記，致其因系爭抵押權嗣經判決塗銷確定而受有
    損害，其得依土地法第68條第1項規定請求被上訴人負損害
    賠償責任，為被上訴人所否認，並以前詞置辯，經查：
（一）地政機關依土地法第68條第1項前段規定負損害賠償責任
      ，是否以非因他人行為致登記錯誤、遺漏或虛偽為限？
　　　1.按因登記錯誤遺漏或虛偽致受損害者，由該地政機關負
        損害賠償責任。但該地政機關證明其原因應歸責於受害
        人時，不在此限，土地法第68條第1項定有明文。此項
        規定係國家賠償法之特別規定，揆其立法意旨係在貫徹
        土地登記之公示性及公信力，使土地權利人不因地政機
        關就土地登記之錯誤、遺漏或虛偽而受損害，以兼顧交
        易安全及權利人之權利保障。依國家賠償法第6條規定
        ，自應優先適用。換言之，地政機關除能證明登記錯誤
        、遺漏或虛偽之原因，係可歸責於受害者外，應就登記
        錯誤、遺漏或虛偽致受損害者，負損害賠償責任，且未
        排除登記錯誤、遺漏或虛偽因第三人之詐術行為所致之
        情形（最高法院103年度台上字第1249號判決要旨參照
        ）。
　　　2.查胡金德向上訴人借款，並以系爭房地為擔保，設定系
        爭抵押權予上訴人，上訴人因此匯款970萬元貸與胡金
        德，又系爭房地於104年6月18日之市價為5,338萬元，
        該市價扣除第一順位抵押權所擔保之債權餘額金額4,28
        4萬7,549元、土地增值稅金額48萬7,034元後之剩餘數
        額為1,004萬5,417元等情，為兩造所不爭執，故系爭抵
        押權之登記如無虛偽，則上訴人對胡金德之借款債權，
        於對系爭房地為強制執行時，應可全額受償。惟系爭抵
        押權業經系爭第654號判決以申辦設定文件並非真正為
        由，判決塗銷確定，並已辦理塗銷登記完畢一事，為兩
        造所不爭，並有系爭第654號判決、異動索引表在卷可
        佐（原審卷第23至36頁、第287頁）。又上訴人曾以臺
        北地院104年度司票字第7626號、104年度抗字第253號
        確定裁定為執行名義，對胡金德聲請強制執行，惟全未
        受償，亦有107年3月6日北院忠107司執地字第15694號
        債權憑證在卷可稽（原審卷第208、209頁）。是以，上
        訴人上開貸與胡金德之970萬元倘未受清償，該未受清
        償之款項，即為上訴人因登記虛偽所受之損害。
　　　3.次查調查局105年5月18日調科貳字第10503236720號問
        題文書鑑識實驗室鑑定書、刑事警察局於106年6月3日
        刑鑑字第1060047536號鑑定書，均認設定系爭抵押權之
        土地登記申請書及設定契約書上之丁欣怡印文，與丁欣
        怡印鑑證明上之印文不相符，有上開鑑定書在卷可稽（
        原審卷第67至83頁）。而系爭第654號判決嗣以抵押權
        設定文件並非真正為由，判決系爭抵押權應予塗銷確定
        ，亦如前述。足見系爭抵押權係經認定虛偽登記而遭塗
        銷。依上開說明，除被上訴人能證明該虛偽登記之原因
        應歸責於上訴人外，上訴人自得依土地法第68條第1項
        規定請求被上訴人賠償其因此所受之損害，且未排除該
        虛偽登記係因第三人之詐術行為所致之情形。是以，被
        上訴人辯稱本件上訴人所受損害係因他人所造成，被上
        訴人不負損害賠償責任云云，難認可採。
（二）上訴人依土地法第68條第1項前段規定請求被上訴人負損
      害賠償責任，有無理由？
　　　1.按地政士於受託辦理業務時，應查明委託人確為登記標
        的物之權利人或權利關係人，並確實核對其身分後，始
        得接受委託，地政士法第18條定有明文。查丁欣怡在系
        爭第654號事件審理時曾提出與胡金德於104年5月23日
        之電話譯文，該譯文記載胡金德對丁欣怡稱「當初李國
        鎮那個代書介紹他嫂子（即上訴人）借我這筆錢，然後
        我說你（即丁欣怡）不可能幫我簽這個東西（即本票）
        ，我說怎麼辦呢？他（即李國鎮）說你（即胡金德）幫
        她（即丁欣怡）簽一簽就好，重點壞就壞在這，那個字
        是我簽的」等語，業據本院調閱臺北地院104年度重訴
        字第654號卷（下稱系爭第654號卷）查明屬實，並有錄
        音譯文附於系爭第654號卷可稽（系爭第654號卷第24頁
        ）。又胡金德於系爭第654號事件審理時證稱：李國鎮
        沒有問我丁欣怡有無同意以系爭房地設定第二順位抵押
        ，我跟李國鎮說系爭房地是我的投資標的，因為我跟李
        國鎮認識、配合很久，常有金錢往來，若涉及土地設定
        等事宜，我都找李國鎮處理，他很信任我，不會特別問
        我有無得到丁欣怡同意等語，有104年10月6日言詞辯論
        筆錄在卷可稽（本院卷二第161頁）。而李國鎮即辦理
        系爭抵押權設定登記之地政士於系爭第654號事件審理
        時證稱：丁欣怡沒有出面處理系爭抵押權設定登記事宜
        ，我也沒見過丁欣怡本人，也沒有丁欣怡之委任狀。上
        訴人是我太太的弟媳，當時是胡金德向上訴人借錢，胡
        金德是我認識大概10年的投資客，他因炒作房地產需要
        資金，此次我幫他調度1,000萬元故設定系爭抵押權。
        胡金德跟我說丁欣怡是他的人頭，並提供丁欣怡的完整
        資料，包括印鑑證明、身分證影本、印鑑章、權狀正本
        等，因我與胡金德的合作模式為，他提供之房地產登記
        人都是人頭，10幾年來都是這樣，也沒出過什麼事，故
        我不疑有他就去辦了抵押等語，亦有上開言詞辯論筆錄
        附卷可憑（本院卷二第165至167頁）。足徵李國鎮於受
        上訴人委任辦理系爭抵押權設定登記時，並未核對丁欣
        怡之身分，及確認丁欣怡有無設定抵押權之意。李國鎮
        於系爭抵押權之設定為上訴人之代理人，系爭抵押權因
        上訴人之代理人未履行核對查證義務，遭系爭第654號
        判決以抵押權設定文件非真正為由，予以塗銷確定，系
        爭抵押權虛偽登記之原因，自屬可歸責於上訴人之原因
        ，依土地法第68條第1項但書規定，上訴人不得依土地
        法第68條第1項前段規定請求被上訴人負損害賠償責任
        。
　　　2.又苟請求人因地政機關之登記錯誤所受之損害，得自他
        人處獲得財產權之填補時，即應將該項得以填補之財產
        權扣除，以計算其實際所受之損害。蓋地政機關依上開
        規定賠償後，並無法再向他人求償，自不能置請求人得
        自他人取得填補之財產權於不顧，而據以認定請求人實
        際所受損害之數額，轉使該原應負償還之他人得以免責
        ，而有失其平，並有違土地法第68條規定重在賠償受害
        人所受之損害，而非在使應對受害人負償還責任之人得
        以免責之本旨（最高法院103年度台上字第1976號判決
        要旨參照）。查上訴人曾向胡金德提起侵權行為損害賠
        償訴訟（本院109年度重附民字第37號），並與胡金德
        成立調解，由胡金德給付上訴人720萬元，上訴人並已
        自胡金德處受償145萬元，固經上訴人陳明在卷（本院
        卷二第20頁），並有本院109年度刑上移調字第37號調
        解筆錄在卷可憑（本院卷二第153至154頁）。惟上訴人
        於與胡金德成立調解後，並未再聲請強制執行胡金德之
        財產。且李國鎮除違反地政士法第18條之規定外，於處
        理委任事務亦有過失，已如前述，其就上訴人因此所受
        損害自應負侵權行為或債務不履行之損害賠償責任，然
        上訴人迄未向李國鎮請求賠償，為上訴人所是認（本院
        卷二第70頁）。上訴人是否受有實際損害應視其財產總
        額有無減少而定，其對胡金德之借款債權，雖因系爭抵
        押權登記虛偽遭塗銷而喪失擔保，然其債權仍屬存在，
        並得請求李國鎮負賠償責任，以填補損害，則於上訴人
        證明其向胡金德、李國鎮追償均無效果前，亦難認其因
        登記虛偽所受之損害，不能自胡金德或李國鎮處獲得財
        產權之填補而受有實際損害。依上開說明，上訴人逕依
        土地法第68條第1項規定請求被上訴人負損害賠償責任
        ，亦屬無據。
五、綜上所述，上訴人依土地法第68條第1項規定，請求被上訴
    人應給付上訴人825萬元，及自起訴狀繕本送達翌日起至清
    償日止，按年息5%計算之利息，為無理由，不應准許。原審
    就此為上訴人敗訴之判決，並無不合。上訴意旨指摘原判決
    此部分不當，求予廢棄改判，為無理由，應駁回其上訴。
六、本件事證已臻明確，兩造其餘攻擊防禦方法及所提證據，經
    審酌，核與本件判決結果不生影響，爰不再逐一論述，附此
    敘明。
七、據上論結，本件上訴為無理由，依民事訴訟法第449條第1項
    、第78條，判決如主文。　　
中　　華　　民　　國　　109 　年　　12　　月　　23　　日
　　　　　　　　　民事第十二庭 
                      審判長法  官  陳秀貞　　　　　　　
                            法  官  林哲賢
　　　　　　　　　　　　　　法  官  毛彥程
正本係照原本作成。
如不服本判決，應於收受送達後20日內向本院提出上訴書狀，其
未表明上訴理由者，應於提出上訴後20日內向本院補提理由書狀
（均須按他造當事人之人數附繕本）上訴時應提出委任律師或具
有律師資格之人之委任狀；委任有律師資格者，另應附具律師資
格證書及釋明委任人與受任人有民事訴訟法第466 條之1第1項但
書或第2項（詳附註）所定關係之釋明文書影本。如委任律師提
起上訴者，應一併繳納上訴審裁判費。
中　　華　　民　　國　　109 　年　　12　　月　　23　　日
　　　　　　　　　　　　　　書記官  張佳樺
附註：
民事訴訟法第466條之1（第1項、第2項）：
對於第二審判決上訴，上訴人應委任律師為訴訟代理人。但上訴
人或其法定代理人具有律師資格者，不在此限。
上訴人之配偶、三親等內之血親、二親等內之姻親，或上訴人為
法人、中央或地方機關時，其所屬專任人員具有律師資格並經法
院認為適當者，亦得為第三審訴訟代理人。